臺灣臺中地方法院刑事判決　　　　　　　99年度易字第2825號
公　訴　人　臺灣臺中地方法院檢察署檢察官
被　　　告　陳榮勝
選任辯護人　張富慶律師
　　　　　　韓銘峰律師
　　　　　　劉彥伯律師
上列被告因重利案件，經檢察官提起公訴（99年度偵字第11224
號），本院判決如下：
    主    文
陳榮勝犯重利罪，累犯，處有期徒刑伍月，如易科罰金，以新臺
幣壹仟元折算壹日。
    犯罪事實
一、陳榮勝前於民國97年間因犯重利罪，經本院以97年度中簡上
    字第888號維持原審判處有期徒刑4月之判決確定，嗣於98年
    2月4日以易科罰金執行完畢（於本案構成累犯）。復於98年
    間因犯重利罪，共3罪，經臺灣高等法院臺中分院以99年度
    上易字第667號維持原審各判處有期徒刑4月，合併定其應執
    行有期徒刑10月之判決確定，嗣於99年7月29日以易科罰金
    執行完畢。詎繼續經營址設臺中市霧峰區本堂里（原臺中縣
    霧峰鄉本堂村，以下同）林森路590號之「立華當舖」之陳
    榮勝，猶不知悔改，竟又基於重利之犯意，於98年11月間某
    日，因黃文信急需支付家中裝潢費用而需款孔急，於路過臺
    中市○○區○○路適見「立華當舖」外所懸掛之「汽車借款
    」、「免留車」等招牌廣告，遂進入「立華當舖」與陳榮勝
    洽談以黃文信所有之車牌號碼LM-2988號自小客車典當借款
    新臺幣（下同）8萬元之事宜，陳榮勝明知若上開車輛由黃
    文信繼續使用，而未留質於「立華當舖」，即不符合質當行
    為，並不適用當舖業法之規定，竟仍向黃文信要求按月收取
    每期依本金計算9％之利息（其中4％係以利息為名目，另5
    ％係以倉棧費為名目，相當於週年利率108％），亦即每期
    （月）收取利息7200元，黃文信因需款孔急，復無借貸經驗
    ，未能分辨借貸利害關係，且未慎重考慮，隨即草率遽下決
    定，應允陳榮勝上開要求，而向陳榮勝借得8萬元（惟經陳
    榮勝先行預扣第一期利息，故黃文信僅實拿7萬2800元），
    黃文信並僅留下車牌號碼LM-2988號自小客車之行車執照及
    國民身分證影本，並簽發面額不詳之本票等文件予陳榮勝，
    作為質押之用，而未將上開自小客車留置在「立華當舖」，
    仍由黃文信駕駛使用。陳榮勝即乘黃文信急迫、輕率且無經
    驗之情狀下，貸予金錢予黃文信，並藉此取得與原本顯不相
    當之重利。黃文信自98年11月間起至99年4月間止，即按月
    以現金支付每期利息7200元予陳榮勝收受，共已支付六期（
    含第一期預扣）共4萬3200元之利息。
二、案經臺中市警察局第四分局報請臺灣臺中地方法院檢察署檢
    察官偵查起訴。
    理    由
一、證據能力之說明：
（一）被告陳榮勝於99年4月19日警詢之自白：
   1、按被告之自白，須非出於強暴、脅迫、利誘、詐欺、疲勞
      訊問、違法羈押或其他不正之方法，且與事實相符者，始
      得採為證據，如被告之自白係由於不正之方法，並非自由
      陳述，則其取得自白之程序，已非適法，不問自白內容是
      否確與事實相符，因其非係適法之證據，即不能採為判決
      基礎，故審理事實之法院，遇有被告對於自白提出任意性
      之爭執時，應先於其他事實而為調查，此據刑事訴訟法第
      156條第1項、第3項分別定有明文。然審諸上揭規定禁止
      以不正方法取得被告自白取供之立法目的，乃慮及刑事訴
      訟之目的本在發現實體的真實，使國家得以正確的適用刑
      罰權，藉以維護社會秩序及公共安全，然其手段仍應合法
      、潔淨、公正，方得保障人權，遂於前開條文明定倘被告
      接受訊問時遇有強暴、脅迫、利誘、詐欺、疲勞訊問、違
      法羈押或其他不正方法之情形時，即推定其有虛偽自白之
      危險，進而排除其證據能力。然倘檢察官得於個案中具體
      舉證證明訊問被告過程中，訊問者雖有實施前述不正之方
      法，惟被告係出於自由意思而為自白者，因此際並無虛偽
      陳述之危險，揆諸前揭法條意旨，仍應許其具有證據能力
      。職是，有關被告自白任意性之調查，首應由被告負有釋
      明之責，先行陳述其遭受不正取供之時、地與概況，俾使
      檢察官得據此聲請調查證據，憑為法院將來調查之方向。
      如法院經調查結果認定被告自白係以不正方式取得，自應
      依法加以排除，不得作為證據；惟倘有客觀事證足認被告
      之自白要非訊問人員逕以違法方式所取得，而係出於自由
      意思所為、且其自白之陳述堪認與事實相符者，尚難謂該
      自白毫無證據能力可言。
   2、被告陳榮勝及其選任辯護人於本院審理固爭執被告陳榮勝
      於警詢自白之證據能力，辯稱：警方突然在下午傍晚黃昏
      時刻到被告經營之「立華當舖」要求製作警詢筆錄，然當
      下被告因有些微酒意，正在睡覺小憩，精神實有不濟，記
      憶亦模糊不清，且缺乏借款人黃文信典當之資料情形下，
      經警提示黃文信之筆錄，於誘導下而草率製作警詢筆錄，
      其於警詢時之自白內容核非真實，應無證據能力云云。然
      查，證人劉俊男（即為被告陳榮勝製作警詢筆錄之偵查佐
      ）於本院審理時具結證稱：「（問：在你99年4月19日下
      午4時47分，對本件被告陳榮勝製作警詢筆錄時，當時被
      告的精神狀況如何？）被告當時精神狀況良好。是我們到
      他當舖對他製作筆錄。（問：當時被告的立華當舖是否正
      在營業的情形？）是。（問：被告陳榮勝當時是否有飲用
      酒精而顯得略有醉意的狀況？）應該沒有。（問：被告陳
      榮勝當時有無感覺非常疲倦或你們問問題時，有無法理解
      問題或答非所問的情形？）沒有，當時他的精神狀況良好
      。」、「我沒有拿黃文信的筆錄給陳榮勝看，我只有告訴
      他黃文信的名字、借款的車牌，並提示黃文信提出之繳款
      紀錄卡給被告看而已，我並沒有要求被告照著黃文信的警
      詢陳述回答我的問題。」等語明確（詳本院卷第58頁、第
      59頁背面）。其次，經本院勘驗被告陳榮勝之警詢錄音，
      警詢錄音時間為23分3秒，全程連續錄音，無中斷之情形
      ，證人劉俊男與被告陳榮勝問答過程均如勘驗譯文所載（
      詳本院卷第61至64頁），被告陳榮勝於接受員警詢問之初
      ，確經員警依刑事訴訟法第95條之規定告以犯罪嫌疑、所
      犯罪名、得保持緘默、無須違背自己之意思而為陳述、得
      選任辯護人等權利，而被告陳榮勝於應訊過程中，未見理
      解力欠佳、停頓、猶豫思考之狀況，亦無嗜睡或精神不濟
      、身體不適之情形，答話過程正常，並無異常興奮、躁鬱
      、思考跳躍、語無倫次及記憶力不佳之情形，且過程中並
      無因個人身體或心理因素，無法陳述或要求暫停訊問遭拒
      絕之情形，而員警訊問態度溫和，語氣平緩，並無任何強
      暴、脅迫、利誘、詐欺或以不正方法取供之情形，被告陳
      榮勝並於警詢結束時，經其本人閱覽筆錄無訛後，簽名其
      上，而其當時之本人簽名，無論形體、字距、筆順，均工
      整且筆觸清晰可辨，與其日後於偵訊筆錄上之簽名核屬一
      致（詳偵卷第12頁），顯無因酒精作用或精神狀態不佳而
      無法完整簽名之情事，有該警詢筆錄在卷可證（詳警卷第
      3至6頁）；綜上，足徵被告陳榮勝於警詢當時，並無任何
      遭員警以不正方法取供之客觀情事，亦無精神不濟或心神
      狀態失常之情事。況且，核諸被告陳榮勝之警詢陳述作成
      時間係當日16時47分起至17時10分止，警詢陳述作成地點
      係在被告陳榮勝所經營之「立華當舖」內，斯時被告所經
      營之上開當舖正在營業中，且非日落後之夜間，而被告陳
      榮勝更得以隨時就近取得或提出其所持有管領之相關借款
      證明文件，凡此在在足徵被告及其選任辯護人所辯稱：應
      訊當時精神狀態不佳、遭受誘導云云，要與事理常情不符
      ，尚難採信。從而，依照上開證據，既已足認被告陳榮勝
      於警詢之自白要非訊問人員以違法方式所取得，其陳述當
      時並無任何外部情事影響其陳述之任意性，則已可肯定被
      告陳榮勝應訊時之外部客觀之任意性；再依據警詢過程及
      應訊當時之種種客觀情境，亦無從使本院足生被告陳榮勝
      有何內部主觀之因素影響其自白任意性之合理懷疑；基上
      所述，被告陳榮勝於警詢之自白，堪認係出於任意性所為
      ，且核與事實相符（詳下述），得為證據，且堪採信。
（二）證人黃文信於99年4月14日警詢之陳述：
      按「被告以外之人於審判中有下列情形之一，其於檢察事
      務官、司法警察官或司法警察調查中所為之陳述，經證明
      具有可信之特別情況，且為證明犯罪事實之存否所必要者
      ，得為證據：一、死亡者。二、身心障礙致記憶喪失或無
      法陳述者。三、滯留國外或所在不明而無法傳喚或傳喚不
      到者。四、到庭後無正當理由拒絕陳述者」，刑事訴訟法
      第159條之3定有明文。該條之立法理由即在考量審判程序
      中，一旦發生事實上無從為直接審理之原因，如一概否定
      該陳述之證據適格，不免違背實體真實發現之訴訟目的，
      為補救採納傳聞法則，實務上所可能發生蒐證困難之問題
      ，始例外地承認該審判外之陳述，得採為證據。查證人即
      被害人黃文信經本院先後於99年10月1日、同年10月28日
      、同年11月29日審理期日均合法傳喚其出庭作證，惟始終
      傳喚不到，有各次送達證書及審判筆錄在卷可稽，復經本
      院囑警於同年12月24日審理期日前拘提證人黃文信到院，
      然因證人黃文信未按址居住，行方不明，而無法拘提到案
      ，有臺中縣（改制後為臺中市）警察局太平分局99年12月
      24日中縣太警偵字第0990024667號函檢附之拘票及報告書
      在卷可佐（詳本院卷末），是證人黃文信顯已有所在不明
      而無法傳喚及傳喚不到之情形。而本院核諸證人黃文信於
      警詢所指述向被告陳榮勝借款經過、借款總金額、利息計
      算方式及未留車質押等情節，核與被告陳榮勝於警詢之自
      白情節相符，且經本院勘驗證人黃文信之警詢錄影過程（
      詳本院卷第65至69頁），並傳喚證人劉俊男（即為證人黃
      文信製作警詢筆錄之偵查佐）於本院審理時具結證述製作
      該份警詢筆錄之過程及本案偵查源由等情在案（詳本院卷
      第57至59頁），足以確信證人黃文信於應訊當時，並無任
      何遭員警以不正方法取得陳述之客觀情事，亦無精神不濟
      或心神狀態失常之主觀情事，並核有下述證據與證人黃文
      信之指述情節要屬吻合（詳後述），況依據證人黃文信之
      警詢筆錄及證人劉俊男於本院之證述，可知本案係員警依
      據交通部公路總局公示資料查知證人黃文信上開自小客車
      有異常之設定動產擔保情形（按證人黃文信之上開自小客
      車係設定動產擔保抵押予債權人陳高碧蓮個人〈即被告陳
      榮勝之母〉，並非如同一般常見情形為設定予公司行號或
      質當業者，詳本院卷第83至84頁之動產抵押設定登記申請
      書、動產抵押契約書及本院卷末之被告陳榮勝全戶戶籍資
      料查詢），經員警通知證人黃文信前往警局說明後，證人
      黃文信始向員警陳述向被告陳榮勝借款而負擔高額利息之
      情事，而證人黃文信尚且陳述向人借錢即應還款之態度，
      亦即本案並非證人黃文信不願繳納本息或不堪重利負荷而
      報警查獲，顯難謂證人黃文信有何蓄意誣陷被告之可能。
      綜上所述，應堪認證人黃文信於警詢之陳述，具有可信之
      特別情況，且為證明本件重利犯罪事實存否之重要證據，
      捨此將影響本件被告犯罪事實存否之認定，具有其必要性
      ，是證人黃文信於警詢之陳述應認屬傳聞法則之例外，具
      有證據能力，被告及其選任辯護人爭執其證據能力，尚不
      足採。
（三）按現行刑事訴訟法為保障被告之反對詰問權，排除具有虛
      偽危險性之傳聞證據，以求實體真實之發見，於該法第15
      9條第1項明定被告以外之人於審判外之言詞或書面陳述，
      除法律有規定者外，不得作為證據。而刑事訴訟法第159
      條之1至159條之4有傳聞法則之例外規定，且被告以外之
      人於審判外之陳述，雖不符前四條之規定，而經當事人於
      審判程序同意作為證據，法院審酌該言詞陳述或書面陳述
      作成時之情況，認為適當者，亦得為證據；當事人、代理
      人或辯護人於法院調查證據時，知有第159條第1項不得為
      證據之情形，而未於言詞辯論終結前聲明異議者，視為有
      前項之同意，刑事訴訟法第159條之5定有明文。查其餘經
      本院於審理期日踐行調查證據程序之被告以外之人於審判
      外之陳述，檢察官、被告及其選任辯護人於本院審理時，
      均未爭執該等審判外之書面陳述有何遭外部不當干涉而違
      背陳述任意性之情事，亦均無主張有何不得為證據之情形
      ，本院審酌後認為該等證據均為本院事實認定之重要依據
      ，作為本案之證據均屬適當，故依刑事訴訟法第159條之5
      規定，均具有證據能力。
二、認定犯罪事實之依據：
（一）被告之辯解及選任辯護人之辯護要旨：
      訊據被告陳榮勝於警詢時自白上開犯罪事實不諱，惟嗣於
      偵訊及本院審理時均否認上開犯罪事實，辯稱：伊總共借
      款給證人黃文信兩次，第一次是98年11月間，借款每一萬
      元本金每月計收400元之利息，因證人黃文信有留車質押
      ，另還有收取每一萬元借款本金每月計收500元的倉棧費
      ；第二次是99年2月間，這次借款只收每一萬元本金每月
      計收400元之利息，沒有收倉棧費，因為這次借款證人黃
      文信沒有留車質押云云。其選任辯護人亦為其辯護稱：被
      告於本件借款僅與證人黃文信約定四分利息而已並未收取
      到任何倉棧費，且被告並無「明知」而乘借款人黃文信「
      急迫」之情，而藉以收取顯不相當之利息云云。
（二）被告確有於98年11月間某日，貸款予證人黃文信8萬元，
      並向證人黃文信收取以每月每萬元須支付900元計算之金
      額（其中400元係以利息名義、500元係以倉棧費名義），
      前後已收取六期共計4萬3200元之事實：
   1、查被告陳榮勝係上開「立華當舖」之負責人，於98年11月
      間某日，貸予證人黃文信8萬元，並向證人黃文信收取以
      每月每萬元須支付900元計算之金額（其中400元係以利息
      名義、500元係以倉棧費名義），證人黃文信並提供其所
      有之車牌號碼LM-2988號（證人黃文信係於98年9月1日向
      監理單位登記過戶其名下）自小客車作為擔保，惟上開車
      輛仍由證人黃文信繼續使用（即所謂「原車使用」之方式
      ），並未質押交付予被告陳榮勝，證人黃文信僅留下車牌
      號碼LM-2988號自小客車之行車執照及其國民身分證影本
      ，並簽發面額不詳之本票等文件予被告陳榮勝作為擔保，
      被告陳榮勝則向證人黃文信收取每萬元本金每月共900元
      之金額（相當於週年利率108％），證人黃文信並已陸續
      支付六期利息等情節，業據證人黃文信於警詢時證述綦詳
      ，且明確證稱僅向被告陳榮勝所經營之「立華當舖」借款
      1次而已等語在案（詳警卷第7至10頁之警詢筆錄；本院卷
      第65至69頁之勘驗譯文），並提出立華當舖之名片及還款
      紀錄登記資料等附卷可佐（詳警卷第11頁），且該次警詢
      即由證人黃文信駕駛上開自小客車前往警局應訊，並經員
      警拍攝該自小客車之外觀照片在卷可憑（詳警卷第17頁）
      ，而該「立華當舖」外確懸掛有「汽車借款」、「免留車
      」等招牌廣告，亦有現場照片多幀附卷可稽（詳警卷第18
      至19頁），此外，尚有車籍查詢資料、臺中縣政府營利事
      業登記證、臺中縣政府當舖許可證及商業登記公示資料查
      詢明細存卷可參（詳警卷第12至15頁）。而訊據被告陳榮
      勝於警詢時，亦明確供稱：確有收取每期依本金計算4％
      之利息及5％之倉棧費，貸款予證人黃文信迄今，已收取
      共計1萬9200元之利息以及2萬4000元之倉棧費（合計共4
      萬3200元），且上開自小客車由證人黃文信繼續使用，並
      未留質於當舖等語明確（詳警卷第4至5頁之警詢筆錄；本
      院卷第63頁之勘驗譯文）。本院核諸證人黃文信於警詢所
      證述向被告借款之經過及計算利息方式，要與被告陳榮勝
      於警詢時所供述內容一致，且有前揭各該書證及照片可佐
      ，而證人黃文信經員警詢問業已支付利息若干時，係以左
      手計數確認後，答稱六期，共計4萬3200元（詳本院卷第
      67頁背面），並非胡亂應答；再佐以本案係員警依據交通
      部公路總局公示資料查知證人黃文信上開自小客車有異常
      之設定動產擔保情形（按證人黃文信之上開自小客車係設
      定動產擔保抵押予債權人陳高碧蓮個人〈即被告陳榮勝之
      母〉，並非如同一般常見情形為設定予公司行號或質當業
      者，詳本院卷第83至84頁之動產抵押設定登記申請書、動
      產抵押契約書及本院卷末之被告陳榮勝全戶戶籍資料查詢
      ），經員警通知證人黃文信前往警局說明後，證人黃文信
      始向員警陳述向被告陳榮勝借款而負擔高額利息之情事，
      而證人黃文信尚且陳述向人借錢即應還款之態度，亦即本
      案並非證人黃文信不願繳納本息或不堪重利負荷而報警查
      獲，顯難謂證人黃文信有何蓄意誣陷被告之可能，業如前
      述；是綜合上情，堪認證人黃文信於警詢之證述內容，應
      屬實在，得堪採信。
   2、雖被告及其選任辯護人於99年6月8日偵查中第一次提出當
      票一紙，其上記載當入日期為「99年2月1日」（詳偵卷第
      14頁），復於99年10月28日本院審理中第一次提出動產擔
      保交易動產抵押設定登記申請書及動產抵押契約，其上記
      載登記申請日期為「99年2月2日」（詳本院卷第43至44頁
      ），該等書證所顯示日期要與證人黃文信所證稱及被告陳
      榮勝於警詢時所供稱之借款時間「98年11月間」，略有出
      入；然審諸本案係為警於99年4月19日下午前往被告陳榮
      勝所經營之「立華當舖」內，就本案對被告陳榮勝進行調
      查並製作詢問筆錄，則以該當舖斯時正在營業中，被告陳
      榮勝得以隨時就近取得或提出其所持有管領之相關借款證
      明文件，亦即若被告陳榮勝於偵查及本院審理時所主張事
      實為真，則被告陳榮勝顯為具有證據優勢之一方，矧被告
      陳榮勝竟捨此不為，並未於第一時間即提出與其嗣後於偵
      訊及本院審理時所主張對其有利之事實之證據，其所為已
      非毫無所疑；雖以肉眼比對判斷，該當票上借款人簽名之
      「黃文信」筆跡尚可認定應係證人黃文信之親筆簽名（參
      警卷第10至11頁證人黃文信之簽名），然除其簽名以外之
      其它文字，顯均非證人黃文信之字跡；又證人黃文信於警
      詢時亦已陳稱：在立華當舖借款時一直簽資料，不記得有
      簽當票等情（詳本院卷第66頁背面之勘驗譯文），足見縱
      令該當票上之簽名確為證人黃文信所親簽，然其上文字記
      載及內容，是否經過證人黃文信充分閱覽、瞭解其意並同
      意記載內容，顯非無疑；故本院認為僅依被告陳榮勝於警
      詢後兩個月始提出之該份當票所記載文字，尚不足以推翻
      證人黃文信上開警詢時證述及被告陳榮勝上開警詢時自白
      之可信性。至於被告及其選任辯護人於警詢後半年始提出
      之動產擔保交易動產抵押設定登記申請書及動產抵押契約
      ，核其上契約條款文字、抵押物提供人即債務人簽名、抵
      押權人即債權人簽名之筆跡，悉為同一人之相同筆跡，且
      顯與證人黃文信之筆跡迥然不同，而「抵押物提供人即債
      務人」簽章欄內之「黃文信」印文，亦核與證人黃文信於
      98年9月1日辦理上開自小客車過戶登記時所使用之印章顯
      然不同（詳本院卷第81頁之過戶登記書及第83至84頁之登
      記申請書及契約書，前者印文中「黃」字之第5橫劃為水
      平平直狀，但後者印文中「黃」字之第5橫劃為左下往右
      上橫斜狀，且該「黃」字大小較為瘦長，該二者印文顯非
      同一印章所蓋用），故該等動產擔保交易動產抵押設定登
      記申請書及動產抵押契約是否為證人黃文信所親簽或親自
      用印，顯非無疑；雖證人黃文信或有授權他人代其簽立該
      等動產擔保交易動產抵押設定登記申請書及動產抵押契約
      之可能，但倘若被告陳榮勝於證人黃文信借款當時，確有
      向證人黃文信如實解釋收取利息及留質典當之相關規定，
      且說明簽立相關文件之必要性，在證人黃文信業已於上開
      當票上簽名之情形下，大可同時將該等動產擔保交易動產
      抵押設定登記申請書及動產抵押契約交予證人黃文信一併
      簽名同意，以免日後無端糾紛，矧被告陳榮勝亦捨此不為
      ，則其遲於本院審理時始提出之該等動產擔保交易動產抵
      押設定登記申請書及動產抵押契約，本院認為亦不足以推
      翻證人黃文信上開警詢時證述及被告陳榮勝上開警詢時自
      白之可信性。況且，該等動產擔保交易動產抵押設定登記
      申請書及動產抵押契約上所載「抵押權人即債權人」之姓
      名為「陳高碧蓮」（查為被告陳榮勝之母），既非被告陳
      榮勝本人，亦非被告陳榮勝所經營之「立華當舖」，被告
      陳榮勝及其選任辯護人亦始終未曾說明究竟本件借款債權
      債務關係與案外人陳高碧蓮有何關聯性，是該等動產擔保
      交易動產抵押設定登記申請書及動產抵押契約得否逕採為
      本案對被告陳榮勝有利認定之證據，顯有疑問。從而，被
      告及其選任辯護人此部分辯解，既與事實不符，亦與常理
      有違，要為本院所不採。
   3、小結：被告確有於98年11月間某日，貸款予證人黃文信8
      萬元，並向證人黃文信收取以每月每萬元須支付900元計
      算之金額（相當於週年利率108％），前後已收取六期共
      計4萬3200元等事實，應堪認定。
（三）本件無當舖業法之適用，亦即被告陳榮勝確有取得與原本
      顯不相當之重利：
   1、按當舖業，指依法申請許可，專以經營「質當」為業之公
      司或商號；而所謂「質當」係指持當人以動產為擔保，並
      交付於當舖業，向其借款、支付利息之行為。為規範當舖
      業之經營，當舖業管理規則第17條規定「當舖業之月息利
      率，由內政部警政署、直轄市主管機關會同財政等有關機
      關及該同業公會依照當地銀行業擔保放款通行利率，參酌
      物價指數、當地經濟情況及公營當舖利率分別議定之」，
      第18條規定「當舖業除收取月息並得酌收棧租費及保險費
      外，不得以任何理由收取其他費用」、「前項棧租費及保
      險費之最高額，合計不得超過收當月息百分之五」、第30
      條規定「當舖業違反本規則者，由主管機關視其情節予以
      警告或撤銷其營業許可執照，如有違反刑法或其他法律者
      依法處理」。而前開當舖業管理規則業於90年8月27日廢
      止，並於90年6月6日制定公布當舖業法，當舖業法第第11
      條第1項第3款、第2項規定「當舖業應於營業場所之明顯
      處，將下列事項揭示：三、以年率為準之利率」、「前項
      第3款之年率，最高不得超過百分之四十八」、第20條規
      定「當舖業除計收利息及倉棧費外，不得收取其他費用」
      、「前項倉棧費之最高額，不得超過收當金額百分之五」
      。而刑法之重利罪，既係以乘他人急迫、輕率或無經驗，
      貸以金錢或其他物品，而取得與原本顯不相當之重利者，
      為其要件，而所謂與原本顯不相當之重利，係指就原本利
      率、時期核算及參酌當地之經濟情況，較之一般債務之利
      息，顯有特殊之超額者而言，是當舖業者如依前開當舖業
      管理規則、當舖業法之規定收當財物，並依前開規定收取
      利息及費用，縱收取之利息較一般民間借款利率為高，因
      屬依法令之行為，而得阻卻違法。惟當舖業者如僅係以當
      舖名義對外放款，但實際上並未依當舖業管理規則、當舖
      法之規定收受持當人交付之動產，或收受他人典當之動產
      ，而不依法律之規定收取利息、費用，則其貸與他人金錢
      收取利息，與一般錢莊無異，是該部分收取利息，如與原
      本顯不相當者，仍有該當於刑法重利罪之可能，不得謂係
      依法令之行為而阻卻違法。此外，當舖業法第16條第1項
      第2款、第5款亦規定「有價證券、政府核發之證照及私人
      身分證明文件，當舖業不得收當」。準此，若借款人本欲
      以汽、機車為「質當物」，卻未將汽、機車交付當舖保管
      ，應無當舖業法之適用已如上述，而縱然認定當舖得以證
      照文件作為當舖業法第3條所指之「質當物」，仍應以該
      證照文件本身，依社會通念具有一定之價值為前提，且該
      「質當物」之內涵，應排除同法第16條第1項所規定不得
      收當之物品，如第2款、第5款規定之「有價證券、政府核
      發之證照及私人身分證明文件」之證照文件，因此本票、
      、行車執照或個人身分證等類似文件，顯不能作為「質當
      物」，故若僅交付此類無以認為「質當物」之文件，向當
      舖借款，仍無當舖業法之適用，僅堪認定屬一般消費借貸
      關係，亦併此敘明。
   2、其次，質權人依民法第885條第2款之規定，不得使出質人
      代自己占有質物，而經營當舖業者，依民法物權編施行法
      第14條之規定，關於民法物權編質權之規定，於當舖或其
      他以受質為業者，固不適用之，但亦非指當舖或其他以受
      質為業者，可得違反廢止前之當舖業管理規則或現行當舖
      業法之相關規定。而按當舖業，指依法申請許可，專以經
      營「質當」為業之公司或商號，所謂「質當」既係指持當
      人以動產為擔保，並交付於當舖業，向其借款、支付利息
      之行為，業如前述，是以被告若以當舖名義對外放款，但
      實際上並未依當舖業法之規定收受持當人交付之動產，或
      收受他人典當之動產，而不依法律之規定收取利息、費用
      ，則其貸予他人金錢收取利息，如與原本顯不相當者，即
      與一般錢莊無異，仍非無涉犯刑法重利罪之嫌。
   3、查本件被告陳榮勝雖以經營當舖為名貸放款項，惟其貸予
      借款人即證人黃文信上開借款，實際上始終未曾收受證人
      黃文信供擔保所用之上開自小客車，業如前述，足見被告
      陳榮勝貸放款項予證人黃文信並非當舖業「質借典當」之
      行為，自無從適用現行當舖業法規定得收取四分月息及倉
      棧費百分之五等規定之餘地。易言之，被告於收取借款金
      額百分之四之利息外，另假借當舖收取倉棧費之名義，按
      借款金額每月加收借款金額百分之五之金額，因屬收取借
      款人為借款而支付之對價，自應計入利息，故被告貸放款
      項予證人黃文信所收取之月息既合計為9％（即被告所稱
      之利息4％、倉棧費5％），換算年息計算即為108％，無
      論參酌一般金融機構放款利率、民法第205條之規定及一
      般民間之借貸利率，顯然已有特殊之超額，而與原本顯不
      相當，至堪認定。
   4、再者，當舖業法之中央主管機關為內政部，內政部於92年
      1月15日內授警字第0920078073號函釋略以：「當舖業法
      第20條第1項『當舖業除計收利息及倉棧費用外，不得收
      取其他費用』，有關『倉棧費』係原『當舖業管理規則』
      所訂定，行政院所提草案內容並未列入倉棧費，於立法院
      舉行公聽會、黨政協商時立委參酌日本、中國大陸及新加
      坡之立法例與『當舖業管理規則』恢復增列，其計費方式
      爰引當舖業管理規則第18條第2項規定合計不得超過收當
      金額百分之五，俾維護交易秩序。揆其立法原意，似含有
      稅金、保險費、手續費、保管費等之意。但若當舖業者將
      客戶典當之汽機車，以讓客戶使用為由，由客戶開立借款
      本票，留置行照後交借款客戶開走，不必留在當舖，因當
      舖業既係『專』以經營質當為業，且質當須以動產為擔保
      ，並『交付』於當舖業，准此，若持當人未將動產交付於
      當舖業，既非質當行為，自無當舖業法之適用，更無倉棧
      費可言，自不得謂得依當舖業法之規定收取倉棧費用。」
      。雖本院基於法律見解及確信所為之判斷，不受行政函示
      之拘束，但上開行政函示之見解既與本院之見解相同，亦
      非不得爰引參考。
   5、小結：本件並無當舖業法之適用，被告陳榮勝以相當於週
      年利率108％之計算方式向證人黃文信收取利息，顯已有
      取得與原本顯不相當重利之事實。
（四）本件被告陳榮勝係乘證人黃文信急迫、輕率及無經驗之際
      而貸予金錢：
   1、按重利罪所保護之法益為個人財產，亦即個人在發生經濟
      危機時，不必再面對不平等之契約，進而遭受財產上之損
      害，易言之，重利罪係在保護個人在意思自由受限制之情
      況下，個人之財產利益不致遭受剝奪。蓋若純從契約自由
      的觀點，私人間訂立借貸契約，國家刑罰權原無須介入，
      但若從「限制契約自由」的觀點，處於經濟上弱勢地位之
      一方，若有急迫、輕率或無經驗等情事，即不可能對於契
      約內容有公平決定的機會，亦即借款人並沒有真正、絕對
      的自由可言，故若在沒有實質自由的情形下締約，應受到
      法秩序之保護。而刑法重利罪所稱之「急迫」，係指借款
      人因故急需金錢或其他物品而面臨經濟上的壓力，陷入惶
      惶然知其不可而為之的窘境，「輕率」係指陷於未能慎重
      考慮而草率遽下借款決定，「無經驗」則係指無借貸之經
      驗以致於未能分辨借貸契約條件之利害關係而言。
   2、經查，證人黃文信於警詢時業已明確陳稱：係因一時急需
      支付室內裝潢工程追加費用，始向被告陳榮勝所經營之「
      立華當舖」借款等語綦詳，堪認證人黃文信借款當時，確
      有處於急迫之情狀；而證人黃文信於警詢時復明確陳稱：
      借款當時，被告陳榮勝並未向伊說明超收4％以上利息之
      原因，亦未告知當舖業法之相關規定，伊從未有向他人借
      錢之經驗，亦不曾向銀行辦理貸款，伊當時係路邊經過「
      立華當舖」看到廣告招牌，所以就到「立華當舖」借錢等
      語明確（詳本院卷第68頁之勘驗譯文），而依據財團法人
      金融聯合徵信中心99年12月10日金徵（業）字第09900186
      97號函檢附之證人黃文信向金融單位借款紀錄顯示，證人
      黃文信僅有在99年間，有積欠3萬餘元之信用卡債，並無
      其餘向金融機構借款之紀錄（詳本院卷第87至95頁），而
      證人黃文信名下之上開自小客車，除於99年2月2日有辦理
      前揭動產抵押設定登記之紀錄外，並無其餘質押典當之紀
      錄，亦有交通部公路總局臺中區監理所99年12月9日中監
      車字第0990048438號函檢送之車籍及動保登記資料在卷可
      按（詳本院卷第79至84頁），是堪以認定證人黃文信於警
      詢時所證稱並無借款經驗等情，應屬實在；又證人黃文信
      在急需支付裝潢工程款項，復無借款經驗之情形下，因見
      「立華當舖」所懸掛廣告招牌「汽車借款」、「免留車」
      之招攬文字，旋即入內借款，在被告陳榮勝未明確解釋當
      舖業法相關規定及超收法定利息之原因，且在未經明確詳
      閱所簽立文件之具體內容（詳前述），即率爾應允被告陳
      榮勝所提出之貸款條件，顯然亦有陷於未能慎重考慮而草
      率遽下借款決定之情事。是以，衡諸證人黃文信家庭經濟
      狀況僅為「勉持」（詳警詢筆錄第7頁之記載），經濟能
      力非佳，而被告陳榮勝及證人黃文信先前既不相識，平日
      亦無任何金錢往來，倘非證人黃文信因一時需款孔急，復
      無借款經驗，且未能慎重考慮而草率遽下借款決定，衡諸
      常情，顯無甘願承受週年利率高達108％之鉅額利息負擔
      ，而向素昧平生之被告借款應急之道理，故處於經濟上弱
      勢地位之證人黃文信，於本件借款當時，既處於急迫、輕
      率且無經驗之情狀，即不可能對於本案之消費借貸契約內
      容有何公平決定的機會，亦即證人黃文信並沒有真正、絕
      對的契約決定自由可言，其因此所受到之財產上損害，當
      符合重利罪之規範目的及所欲保護之法益甚明。
（五）綜上所述，被告陳榮勝確係乘證人黃文信急迫、輕率且無
      經驗之際，貸予上開金錢，並因而取得與原本顯不相當之
      重利等情，至堪認定，其與選任辯護人上開辯詞，均不足
      採信，本件事證明確，被告上開重利犯行，堪予認定。
四、論罪科刑部分：
（一）核被告陳榮勝所為，係犯刑法第344條之重利罪。又接續
      犯，係指以單一行為，經數個階段，持續侵害同一法益而
      言；如數行為於同時同地或密切接近之時地實施，侵害同
      一之法益，各行為之獨立性極為薄弱，依一般社會健全觀
      念，在時間差距上，難以強行分開，在刑法評價上，以視
      為數個舉動之接續施行，合為包括之一行為予以評價，較
      為合理，為包括之一罪（最高法院70年度台上字第2898號
      、86年度台上字第3295號判例要旨參照）。是被告於貸予
      證人黃文信之8萬元貸款後，先後多次向證人黃文信收取
      利息之行為，係於密切接近之時間陸續收取，且係為圖遂
      行收取同一筆貸款之重利之目的，而基於同一重利之犯意
      接續而為之多次行為，所侵害之法益同一，依一般社會觀
      念，顯係基於單一犯意接續所為，應包括評價為一行為而
      僅論以接續犯之實質上一罪。查被告陳榮勝前於97年間因
      犯重利罪，經本院以97年度中簡上字第888號維持原審判
      處有期徒刑4月之判決確定，嗣於98年2月4日以易科罰金
      執行完畢，有臺灣臺中地方法院檢察署刑案資料查註紀錄
      表及臺灣高等法院被告前案紀錄表各一件在卷可稽，其於
      受有期徒刑之執行完畢後，五年內再犯本件有期徒刑以上
      之罪，為累犯，應依刑法第47條第1項規定加重其刑。
   2、爰審酌被告陳榮勝有如犯罪事實欄一所載前科紀錄，有臺
      灣高等法院被告前案紀錄表及各案判決書在卷可稽（詳本
      院卷第4頁、第15至20頁），其受前案判刑執行之教訓，
      仍未知警惕，猶仍再犯相同犯行，惡性非輕，其正值壯年
      ，竟不思以正當方式賺取所需，反而趁人之危，利用他人
      急迫、輕率及無經驗之際，貸予款項以收取高額利息，藉
      此牟利，無視於借款人每每因無力負擔高利貸之重利或鋌
      而走險犯罪或輕生尋短，製造社會問題，對借款人自身及
      其家庭與社會致生之危害匪淺，再考量被告犯罪之期間，
      尚未以暴力手段催討債務，犯罪手段尚稱平和，又犯罪後
      始終否認犯行之態度，迄本案辯論終結時尚未與借款人黃
      文信達成和解，暨其高中畢業之智識程度及業商小康之生
      活狀況（詳警卷第3頁警詢筆錄之記載）等一切情狀，量
      處如主文所示之刑，並諭知易科罰金之折算標準。
五、據上論斷，應依刑事訴訟法第299條第1項前段，刑法第344
    條、第47條第1項、第41條第1項前段，刑法施行法第1條之1
    第1項、第2項前段，判決如主文。
中    華    民    國    100    年    1    月    13    日
                    刑事第十庭  法  官  廖慧如
以上正本證明與原本無異
如不服本判決，應於收受送達後10日內向本院提出上訴書狀（應
敘述具體理由並附繕本）。上訴書狀如未敘述理由，應於上訴期
間屆滿後20日內補提理由書於本院。
                                書記官  張宏清
中    華    民    國    100    年    1    月    13    日
附錄本案論罪科刑法條全文：
中華民國刑法第344條
乘他人急迫、輕率或無經驗貸以金錢或其他物品，而取得與原本
顯不相當之重利者，處1年以下有期徒刑、拘役或科或併科1千元
以下罰金。